臺灣高等法院臺中分院刑事判決　　　　96年度上訴字第1730號
上　訴　人　臺灣彰化地方法院檢察署檢察官
上　訴　人
即　被　告　丁○○
上列上訴人等因被告偽造文書案件，不服臺灣彰化地方法院96年
度訴字第80號，中華民國96年5月17日第一審判決（起訴案號：
臺灣彰化地方法院檢察署95年度偵字第11021號），提起上訴，
本院判決如下：
    主  文
原判決撤銷。
丁○○連續行使偽造私文書，足以生損害於公眾及他人，處有期
徒刑陸月，如易科罰金，以銀元佰元即新臺幣玖佰元折算壹日
，減為有期徒刑月，如易科罰金，以銀元佰元即新臺幣玖佰
元折算壹日。
    事  實
一、丁○○係甲○○之長子，緣甲○○於民國（下同）87年4月
    27日，因頭部外傷合併腦內出血及水腦症，致心智狀況已達
    心神喪失之程度，於88年8月24日由甲○○之子丁○○、許
    維騰向臺灣彰化地方法院聲請宣告禁治產，經該院於88年12
    月9日以88年度禁字第84號裁定宣告為禁治產人，並於同年
    月20日確定。詎丁○○因認其弟乙○○、許維煌有掏空其父
    甲○○財產之行為，且其母許蘇發亦因罹患老人痴呆症、神
    智不清，已達心神喪失的程度，也有聲請宣告為禁治產人之
    必要，丁○○為取得父、母之監護權，明知其父甲○○已達
    心神喪失之程度，且經裁定宣告為禁治產人，竟乘其父甲○○心神喪失且不能明瞭住址變更戶籍登記及戶長變更意義之
    情況下，基於偽造私文書復持以行使之概括犯意，先後為下
    列犯行：
  (一)丁○○為將戶籍遷入彰化縣埔鹽鄉○○村○○路10巷9 號，
    以與甲○○、許蘇發成為共同生活之家長家屬關係，於88年
    12月28日偕同已心神喪失，無能力表示同意辦理戶籍遷移申
    請之甲○○前往彰化縣埔鹽鄉戶政事務所，向不知情之承辦
    人員林詩特表示甲○○欲與其共同申請辦理戶籍遷移，待林
    詩特將丁○○陳述之資料鍵入電腦，並列印出住址變更戶籍
    登記申請書交予丁○○確認無誤後，丁○○即將其自己之印
    章及未經甲○○有效同意而自家中取得之甲○○印章各一枚
    交付予林詩特，由林詩特在該住址變更戶籍登記申請書上申
    請人欄「丁○○」及「甲○○」姓名後，分別蓋用丁○○印
    文一枚，及盜蓋甲○○之印章形成印文一枚，冒用戶長甲○○之名義擔任變更登記之共同申請人而偽造住址變更戶籍登
    記申請書一份；嗣丁○○乃將該偽造住址變更戶籍登記申請
    書交付予林詩特，佯以戶長甲○○同意與其共同申請將丁○○之戶籍地址變更登記為彰化縣埔鹽鄉○○村○○路10巷9
    號而行使，使依法對戶籍登記事項具有實質審查權之該管公
    務員林詩特未發現有偽，而將上開申請將丁○○遷入甲○○
    戶籍內之不實事項，登載於職務上所掌管之內政部戶政電腦
    系統個人（或全戶）記事欄、戶口名簿之公文書，並據以發
    給戶籍謄本，足生損害於戶政機關對於戶籍管理之正確性及
    甲○○。
  (二)丁○○為成為同戶籍屬共同生活戶之甲○○及許蘇發之戶長
    ，再於89年4月19日，先在彰化縣埔鹽鄉○○村○○路10巷9
    號之住所，寫妥「本人甲○○因年邁老衰，願將戶長變更給
    長子丁○○擔任」之申請書一份，並在戶政事務所制式之委
    託書上勾選「因路途遙遠，無法親自申請戶長變更登記，特
    委託丁○○先生代為申辦」而填載委託書一份，填寫完成後
    ，丁○○即使已心神喪失，無能力表示是否辦理戶長變更登
    記申請及是否委託辦理之意思的甲○○在上開申請書申請人
    欄及委託書委託人欄簽下「甲○○」署押各一枚（共二枚）
    及按捺指印各一枚（共二枚），而接續盜用「甲○○」之署
    押並偽造上開申請書及委託書各一份；待偽造上開申請書及
    委託書後，丁○○隨即自行前往彰化縣埔鹽鄉戶政事務所，
    向不知情之承辦人員陳明月表示其受甲○○委託申請辦理戶
    長變更登記，待陳明月將丁○○陳述之資料鍵入電腦，並列
    印出戶長變更登記申請書交予丁○○確認無誤後，丁○○即
    將上開委託書、自擬之申請書各一份，及其自己之印章、未
    經甲○○有效同意而自家中取得之甲○○印章（起訴書誤載
    為印鑑章）各一枚交付予陳明月，由陳明月在該戶長變更登
    記申請書上受委託人「丁○○」及申請人欄「甲○○」姓名
    後，分別蓋用丁○○印文一枚，及盜蓋甲○○之印章形成印
    文一枚，冒用戶長甲○○之名義擔任戶長變更登記之申請人
    而再接續偽造戶長變更登記申請書一份，另並在上開委託書
    及自擬申請書之「甲○○」署押下，盜蓋甲○○之印章形成
    印文各一枚（共二枚）；嗣丁○○乃將偽造之戶長變更登記
    申請書連同偽造之申請書、委託書交付予陳明月，佯以戶長
    甲○○申請將戶長變更登記為丁○○而行使，使依法對戶籍
    登記事項具有實質審查權之該管公務員陳明月未發現有偽，
    而將上開將戶長由甲○○變更為丁○○之不實事項，登載於
    其職務上所掌管之內政部戶政電腦系統個人（或全戶）記事
    欄、戶口名簿之公文書，並據以發給戶籍謄本，足生損害於
    戶政機關對於戶籍管理之正確性及甲○○。嗣因丁○○之母
    親許蘇發經臺灣彰化地方法院於89年9月8日以89年度禁字第
    3號裁定宣告為禁治產人後，丁○○基於家長身分依民法第
    1111條取得甲○○及許蘇發之監護權，為丁○○之弟乙○○
    、丙○○發覺有異，提出告發而查悉上情。
二、案經乙○○、丙○○訴由臺灣彰化地方法院檢察署檢察官偵
    查起訴。
    理  由
一、上開犯罪事實，業據被告丁○○於原審及本院審理時坦承不
    諱，並有上開偽造之住址變更戶籍登記申請書、委託書、申
    請書、戶長變更登記申請書及戶長變更登記前、後之戶籍謄
    本、戶長變更登記後之戶口名簿影本各一份附卷可稽；而戶
    籍遷移及戶長變更登記流程，均係由承辦人員將申請事項輸
    入電腦，列印申請書供申請人核對，待確認無誤後蓋印，再
    由承辦人員進入電腦變更個人（或全戶）記事，資料係儲存
    在內政部戶政電腦系統中乙節，亦有彰化縣埔鹽鄉戶政事務
    所96年2月9日彰鹽鄉戶字第0960000373號函一份在卷可憑；
    又被害人甲○○經被告及許維騰向臺灣彰化地方法院聲請宣
    告禁治產後，經該院於88年11月10日送請財團法人彰化基督
    教醫院（下稱彰化基督教醫院）精神鑑定之結果為：許員於
    鑑定時意識不清楚，無法溝通，自87年4月27日腦部出血後
    ，在家也需要家人協助生活，大小便也無自主控制力，不認
    得家人，整體評估應是腦部出血致老人癡呆症，心智狀況已
    達心神喪失之程度；而被害人甲○○因此一心神喪失狀況，
    業經臺灣彰化地方法院於88年12月9日以88年度禁字第84號
    裁定宣告為禁治產人，並於88年12月20日確定，復有彰化基
    督教醫院精神鑑定報告書、臺灣彰化地方法院民事裁定及確
    定證明書影本各一份附於該院88年度禁字第84號卷可考，則
    被害人甲○○於88年12月20日已因心神喪失經法院裁定宣告
    為禁治產人確定之事實至堪認定，被告既為被害人甲○○禁
    治產宣告之聲請人，對此必定知之甚詳，足徵被告上揭自白
    與事實相符，應堪採信。至公訴人起訴書雖記載被告盜蓋之
    「甲○○」印章為印鑑章，惟上開文書上「甲○○」之印文
    均非被害人甲○○留存在戶政機關之印鑑章所蓋乙節，業據
    彰化縣埔鹽鄉戶政事務所以96年2月9日彰鹽鄉戶字第096000
    0373號函說明明確，並有隨函檢附之被害人甲○○印鑑章印
    文資料影本一份存卷可佐，公訴人此部分之記載顯然有誤。
    被告既明知被害人甲○○已心神喪失，無法為有效之意思表
    示，仍使被害人甲○○在未明瞭戶籍遷移、申請戶長變更及
    委託辦理之真意下，表示同意申請被告戶籍遷移、變更戶長
    ，並在申請書及委託書上簽名、按捺指印，復未經被害人甲○○有效之同意，盜蓋被害人甲○○之印章而向戶政機關申
    請戶籍遷移及戶長變更，自已損害於戶政機關對於戶籍管理
    之正確性及被害人甲○○之決定權。綜上所述，本案被告偽
    造私文書復持以行使之事證已臻明確，該部分犯行已堪認定
    ，應依法論科。
二、按刑法第217條所稱之「署押」，係指簽名或為民法第3條第
    3 項所稱指印之類似簽名者而言。則被告乘被害人甲○○因
    心神喪失經法院宣告為禁治產人之際，使無意思決定能力之
    甲○○在申請書及委託書上簽立「甲○○」之署押、按捺指
    印，及使不知情之戶政機關承辦人在住址變更戶籍登記申請
    書、委託書、申請書及戶長變更登記申請書蓋用未經被害人
    有效同意使用之「甲○○」印章形成印文之行為，自屬盜用
    甲○○之署押、印章及印文無疑。是核被告所為，係犯刑法
    第216條、第210條之行使偽造私文書罪。再按如數行為於同
    時同地或密切接近之時地實施，侵害同一之法益，各行為之
    獨立性極為薄弱，依一般社會健全觀念，在時間差距上，難
    以強行分開，在刑法評價上，以視為數個舉動之接續施行，
    合為包括之一行為予以評價，較為合理，則屬接續犯，而為
    包括之一罪（最高法院93年度台上字第6697號判決意旨參照
    ）。是被告為辦理戶長變更登記，於89年4月19日接連盜用
    甲○○署押、印章及印文進而接連偽造申請書、委託書及戶
    長變更登記申請書，外觀上雖有數個盜用署押、印章、印文
    及偽造私文書之行為，但此數行為各係於極密接之時間、地
    點實施，侵害同一之法益，各行為之獨立性極為薄弱，依一
    般社會健全觀念，在時間差距上，難以強行分開，均應認係
    接續之犯行，為接續犯。又被告分別利用不知情之彰化縣埔
    鹽鄉戶政事務所承辦人員林詩特在住址變更戶籍登記申請書
    上、及陳明月在委託書、申請書及戶長變更登記申請書上盜
    蓋「甲○○」之印章、盜用印文，進而偽造私文書，均為間
    接正犯。被告盜用「甲○○」署押及印章、印文係偽造住址
    變更戶籍登記申請書、委託書、申請書及戶長變更登記申請
    書等私文書之階段行為，不另論罪，其偽造上開私文書後復
    持以行使，偽造私文書之低度行為，為行使之高度行為所吸
    收，亦不另論罪。被告行為後，94年2月2日修正公布，並於
    95年7月1日施行之刑法已刪除刑法第56條連續犯之規定，此
    刪除雖非犯罪構成要件之變更，但顯已影響行為人刑罰之法
    律效果，自屬法律有變更，應依刑法第2條第1項規定為新舊
    法之比較。按連續犯係使本得獨立成罪之數罪，因具備連續
    關係，而在刑法上評價為一罪，故於連續犯廢除後，原各自
    獨立成罪之數個犯行，即應回歸數罪併罰，經比較新舊法結
    果，應依修正前刑法第56條之規定論以連續犯，最有利於被
    告，是被告先後二次行使偽造私文書之犯行，時間緊接，觸
    犯構成要件相同之罪名，顯係基於概括犯意反覆為之，應依
    修正前刑法第56條連續犯之規定論以一罪，並依法加重其刑
    。本件事實欄一之(一)所示犯行，雖未據檢察官提起公訴，惟
    該部分犯行與業經論罪部分有連續犯之裁判上一罪關係，自
    為起訴效力所及，應由本院併予審理，附此敘明。原審對被
    告論科，固非無見，惟被告行為後，中華民國九十六年罪犯
    減刑條例業於96年7月16日施行，原審未及減刑，即有未合
    ，檢察官據告訴人請求提起上訴，謂被告係為侵吞父母財產
    而為本件犯行，原審僅判處有期徒刑六月，顯然過輕云云，
    然查，被害人甲○○之子丁○○、乙○○、許維煌、丙○○
    、許維騰、許維堂彼此間，早為甲○○財產之管理發生爭執
    ，而被害人甲○○自87年4月27日因頭部外傷合併腦內出血
    及水腦症，致心智狀況達心神喪失之程度，詎乙○○、許維
    煌、丙○○、許維堂猶於87年12月21日帶同甲○○前往臺中
    商銀埔鹽分行辦理貸款（本院94年度上更(一)第398號判決書
    參照），被告丁○○因認其弟乙○○、許維煌有掏空其父財
    產之行為，為保護父母之財產而為本件犯行，且事後坦認不
    諱，原審因而從輕量處，並未失當，又被告上訴謂原審量刑
    過重，惟原審已從輕量處，業如前述，是其上訴亦無理由，
    然原判決既有前揭可議，仍應由本院撤銷改判，爰審酌被告
    犯罪之動機、目的係為使自己能成為父母受禁治產宣告後之
    監護人，以保護其父母之財產、手段平和、所生危害，及其
    犯後於坦承犯行，態度尚稱良好等一切情狀，量處如主文第
    二項所示之刑，並諭知易科罰金之折算標準，以示懲敬。又
    被告犯罪時間在96年4月24日前，無中華民國九十六年罪犯
    減刑條例第3條第1項所定不予減刑之情形，合於減刑條件，
    爰併為諭知減得之刑及易科罰金之折算標準。再修正前刑法
    第41條第1項前段：「犯最重本刑為五年以下有期徒刑以下
    之刑之罪，而受六個月以下有期徒刑或拘役之宣告，因身體
    、教育、職業、家庭之關係或其他正當事由，執行顯有困難
    者，得以一元以上三元以下折算一日，易科罰金。」修正為
    「犯最重本刑為五年以下有期徒刑以下之刑之罪，而受六個
    月以下有期徒刑或拘役之宣告者，得以新臺幣一千元、二千
    元或三千元折算一日，易科罰金。」依修正前刑法第41條第
    1項前段、刪除前罰金罰鍰提高標準條例第2條及現行法規所
    定貨幣單位折算新臺幣條例第2條規定，關於易科罰金之折
    算標準最高為以銀元三百元即新臺幣九百元折算一日，而修
    正後刑法第41條第1項前段規定之折算標準為新臺幣一千元
    、二千元、三千元折算一日，自應適用修正前刑法第41 條
    第1項前段、刪除前罰金罰鍰提高標準條例第2條及現行法規
    所定貨幣單位折算新臺幣條例第2條之規定，諭知以銀元三
    百元即新臺幣九百元折算一日為易科罰金之折算標準，對被
    告較為有利，併此指明。至未扣案偽造之住址變更戶籍登記
    申請書、委託書、申請書及戶長變更登記申請書各一紙，被
    告均已持以行使而交付予彰化縣埔鹽鄉戶政事務所收執，已
    非被告所有之物，自不得併予宣告沒收；另被告在上開偽造
    之文書上盜用「甲○○」之署押（包括指印）及印文，分別
    係被害人甲○○所親自簽署、按捺之署押及以真正印章所蓋
    用之印文，非屬偽造，不在刑法第219條所定必須沒收之列
    ，附此敘明。
三、公訴意旨另以：被告丁○○使不知情之承辦人員陳明月將甲○○辭退戶長，且由丁○○擔任戶長之不實事項，登載於職
    務上所掌之戶籍變更記事上，足以生損害於彰化縣埔鹽鄉戶
    政事務所對戶長變更管理之正確性，因認被告涉犯刑法第
    214條使公務員登載不實文書罪嫌云云。按犯罪事實應依證
    據認定之，無證據不得認定其犯罪事實；又不能證明被告犯
    罪者，應諭知無罪之判決，刑事訴訟法第154條第2項、第
    301條第1項分別定有明文。次按刑法第214條所謂使公務員
    登載不實事項於公文書罪，須一經他人聲明或申報，公務員
    即有登載之義務，並依其所為之聲明或申報予以登載，而其
    登載之內容又屬不實之事項，始足構成。若其所為聲明或申
    報，公務員尚須為實質之審查以判斷其真實與否，始得為一
    定之記載者，即非本罪所稱之使公務員登載不實，自無成立
    刑法第214條罪責之可能（最高法院73年臺上字第1710號判
    例意旨參照）。戶籍法第25、54、56條規定：戶籍登記事項
    自始不存在或自始無效時，應為撤銷之登記，故意為不實之
    申請者，由戶政事務所處罰之；次依同法第47條第3、4、5
    項、同法施行細則第13條第1項第9款、第2項、第15條之規
    定，戶籍遷徙登記之申請，應於事件發生或確定後30日內為
    之，申請人應於申請時提出證明遷徙事實之文件，由戶政機
    關查驗核實後為之。足徵戶籍法所謂之遷出及遷入登記，並
    非僅指戶籍上之異動而已，實應包括居住處所遷移之事實行
    為在內，故如僅將戶籍遷出或遷入，而實際居住所未隨之遷
    移，本質上即屬不實，戶政事務所除可依上開規定科以行政
    罰鍰外，並得以其實際上無遷徙之事實，而逕行撤銷其遷入
    登記。綜合上開規定意旨觀之，設題為選舉將戶籍遷入之登
    記，該管公務員顯有查核之義務，縱為選舉而為不實之戶籍
    遷入，應無刑法214條之適用（最高法院91年第17次刑事庭
    會議決議參照）。再按戶長如有變更，應依戶籍法第23條之
    規定為戶籍登記事項之變更登記，有彰化縣埔鹽鄉戶政事務
    所96年2月9日彰鹽鄉戶字第0960000373號函及隨函檢附之戶
    長變更法令依據、申請人、應備證件、作業要領及作業流程
    一份附卷可稽，且戶籍法第3條亦規定每戶以家長或主管人
    為戶長，是可知戶長登記為戶籍登記事項無疑；而戶籍法第
    25、47、54、56條均係針對「戶籍登記事項」（依同法第4
    條規定係指各項身分登記及遷徙登記）所為之規範，並非針
    對戶籍遷徙所為之特別規定，於戶長變更登記自有相同之適
    用，另同法施行細則第13條第1項第11款亦明文規定為變更
    登記應提出證明文件正本（按戶籍法及戶籍法施行細則於被
    告行為後雖均經過三次修正，但上開法條於被告行為後迄最
    高法院作成上開決議時均未修正），則戶籍法及戶籍法施行
    細則對戶籍遷徙及戶長變更之戶籍登記事項既均適用上揭相
    同規範，戶政機關對戶長變更登記之審查範圍及調查義務於
    該等法條規定範圍內，與戶籍遷徙登記之審查範圍及調查義
    務自應無所差異。因此，上開最高法院決議以戶政事務所除
    可依規定科以行政罰鍰外，並得以其實際上無遷徙之事實，
    逕行撤銷其遷入登記為由，認該管公務員顯有查核義務（即
    實質審查義務）之見解，於戶長變更登記自應為相同之解釋
    、適用。至公訴人雖以最高法院上開決議忽略戶政機關「一
    般審查」及「個案審查」範圍之不同，誤將一般戶籍清查之
    審查規範即戶籍法第25、47、54、56條之規定，作為「個案
    審查」之標準為由，主張戶政機關就個案應不負實質審查義
    務，被告使公務員登載不實之犯行事證明確等語。惟戶籍法
    第48、49條固有清查戶口及戶籍登記事項查對校正之規定，
    然並非因此即可認戶籍法第25、47、54、56條之規定僅適用
    於一般戶籍清查時，此除上開最高法院決議已明白揭示其論
    據外，再參以同為戶籍登記事項之離婚登記及結婚登記，戶
    籍登記之主管機關內政部分別於80年9月25日以戶司發字第
    8000293號函及73年6月11日臺內戶字第236202函揭示「除有
    查證之必要者外，兩願離婚不宜要求證人應到戶政事務所或
    附繳身分證影本」、「提憑國外結婚證明書申請補辦結婚登
    記者，在無從依事實審酌認定前，未便受理」（參附於本院
    卷之該二份函文），均已明白闡釋戶政機關於受理個案申請
    辦理戶籍登記時，具有個案之實質審查權等情益明，是戶政
    機關之公務員就戶籍登記事項具個案實質審查權，至堪確定
    ，公訴人上揭主張尚非有據。綜上，被告雖以偽造之委託書
    、申請書及戶長變更登記申請書向彰化縣埔鹽鄉戶政事務所
    申請戶長變更登記，使不知情之承辦人員陳明月將被害人甲○○辭退戶長，且由被告丁○○擔任戶長之不實事項，登載
    於職務上所掌之戶籍變更記事上，然戶政機關人員既負實質
    審查義務，揆諸上開判例、決議及說明，應認被告之行為尚
    與刑法第214條之構成要件有間，自無從以該罪相繩，本應
    為無罪之諭知，然公訴人認此部分業經論科部分具有方法、
    結果之牽連關係，為裁判上一罪，爰不另為無罪之諭知。
四、據上論斷，應依刑事訴訟法第369條第1項前段、第364條、
    第299條第1項前段，刑法第2條第1項前段、第216條、第210
    條，修正前刑法第41條第1項前段、第56條，中華民國九十
    六年罪犯減刑條例第2條第1項第3款、第7條、第9條，修正
    前罰金罰鍰提高標準條例第2條，判決如主文。
本案經檢察官戊○○到庭執行職務。
中　　華　　民　　國　　96　　年　　8　　月　 　14　　日
            刑事第四庭　審判長法　官　洪  耀  宗
                         　   法　官  劉  登  俊
                              法  官  陳  欣  安
上列正本證明與原本無異。
如不服本判決應於收受送達後十日內向本院提出上訴書狀，其未
敘述上訴之理由者並得於提起上訴後十日內向本院補提理由書（
須按他造當事人之人數附繕本）。
                              書記官  阮  正  枝
中　　華　　民　　國　　96　　年　　8 　　月　　15　　日
附錄：
刑法第216條
行使第二百十條至第二百十五條之文書者，依偽造、變造文書或
登載不實事項或使登載不實事項之規定處斷。
刑法第210條
偽造、變造私文書，足以生損害於公眾或他人者，處五年以下有
期徒刑。
